最高法院民事判決　　　　　　　　　　　　　　　八十八年度台上字第一五○八號
　　上　訴　人　甲○○○○
　　被 上訴 人　光暉建設股份有限公司
　　法定代理人　黃　光　春
右當事人間請求交付房屋等事件，提起再審之訴，上訴人對於中華民國八十七年七月
七日台灣高等法院第二審更審判決（八十六年度再更(一)字第五號），提起上訴，本院
判決如左：
    主  文
上訴駁回。
第三審訴訟費用由上訴人負擔。
    理  由
本件上訴人主張：伊於民國七十五年三月十七日與被上訴人簽約買受坐落臺北市○○
區○○段三小段一五之六號、二六號及二七號土地上，建號七六五號即門牌臺北市○
○○路一一號五樓之一房屋（下稱系爭房屋），價金均已付清，並已登記為所有人，
詎被上訴人竟違約拒不交屋，致伊受有相當於租金之損害。經訴請交付系爭房屋暨給
付損害金，前訴訟程序第二審確定判決以被上訴人限期催告給付加值營業稅、滯納金
、遲延利息等，伊未依限繳納，認被上訴人解除契約合法，而為伊敗訴之判決。茲發
現送款傳票二張（證一）、系爭房屋期款統一發票（證二）、黃光春批核工程單（證
三）、協商事項紀錄單（證四）、客戶要求條件單（證五）、買賣契約（證六）、收
據影本（證七）、錄音帶及譯文（證八）、被上訴人信函（證九）、八十七年七月十
四日被上訴人致上訴人之存證信函（證十）、上訴人繳交四十－四十三期款匯款證明
條及統一發票影本（證十一）、繳款通知單（證十二）、活期存款單（證十三）、系
爭房屋工程進度核准簽章單（證十四）、郵戳回執影本（證十五）、台北市工務局建
管處覆函影本（證十六）、台北市土地登記簿謄本（證十七）、郵件回執（證十八）
、農事曆（證十九）、大華晚報系爭房屋之售屋廣告（證二十）、房屋銷售說明書（
證二十一）、土地買賣契約書（證二十二）等未經斟酌之證物，如經斟酌當可獲較有
利之裁判等情。依民事訴訟法第四百九十六條第一項第十三款規定，提起再審之訴，
求將原法院八十四年度上更(一)字第三七六號及本院八十五年度臺上字第二四六五號確
定判決廢棄，駁回被上訴人在前訴訟程序第二審之上訴；並判命被上訴人給付新台幣
（下同）四十六萬六千一百三十一元及自八十一年一月一日起至交付前訴訟程序第一
審判決主文所示系爭房屋之日止，按年給付二十一萬七千二百六十五元並加給法定遲
延利息之判決。
被上訴人則以：上訴人所提之前揭「證一」、「證二」、「證八」等證物，在前訴訟
程序中均已存在，上訴人非不知其已存在而不能加以利用，或現始發見而得使用，且
縱加以斟酌亦不能使其受較有利之裁判，非所謂當事人發見未經斟酌之新證物，不符
民事訴訟法第四百九十六條第一項第十三款之法定再審理由。至於上訴人所提出之其
他證物均在於引證上訴人關於「證一」、「證二」、「證八」之陳述，亦非發現未經
斟酌之新證物，不得據為再審之理由，上訴人依上述條款提起再審為無理由等語，資
為抗辯。
原審依審理之結果，以：按民事訴訟法第四百九十六條第一項第十三款，所謂當事人
發見未經斟酌之證物或得使用該證物，係指前訴訟程序事實審言詞辯論終結前已存在
之證物，因當事人不知有此，致未經斟酌，現始知之者或雖知有此而不能使用，現始
得使用者而言，若當事人在前訴訟程序已提出之證物，經法院詳加斟酌者，或在前訴
訟程序事實審言詞辯論終結前尚未存在之證物，本無所謂發現，自不得據為再審理由
。又當事人以發見新證據為聲請再審之原因者，必以其新證據若經法院斟酌可受較有
利益裁判者為限。經查本件上訴人所提出之黃光春批核之工程單（證三）、工程協商
事項記錄單（證四）、客戶要求案件單影本（證五）、買賣契約書影本（證六）、被
上訴人信函（證九）、八十一年七月十四日被上訴人致上訴人存證信函（證十）、繳
款通知單（證十二）、活期存款單（證十三）、系爭房屋工程進度單（證十四）、郵
件回執（證十五、十八）、農事曆（證十九）、土地買賣契約書（原判決誤載為土地
登記簿謄本）（證二十二）等證物，上訴人於前訴訟程序言詞辯論終結前業已提出，
此有原審調閱之台灣台北地方法院八十一年訴字第一九六六號、原法院八十二年上字
第三二九號及八十四年度上更(一)字第三七六號民事確定判決及該等案卷內所附之各該
證物可稽，上訴人亦自認上開證物旨在配合後開所述其發現之「證一」、「證二」、
「證八」，顯見各該證物，前訴訟程序業已斟酌，並非發現之新證物，上訴人自不得
據以提起再審之訴。又前訴訟程序原法院最後言詞辯論期日為八十五年一月三十一日
，上訴人於本件再審之訴所提出之台北市工務局建管處覆函（證十六），為八十七年
四月十七日所發，台北市土地登記簿謄本為八十七年四月十三日所發（證十七），於
當時尚未存在，無發現新證據可言，亦不得據此提起再審之訴。上訴人復主張其發現
送款傳票二張（證一）、工程期款發票（證二）、上訴人繳交四十－四十三期匯款證
明條及統一發票（證十一）及錄音帶及譯文（證八）及大華晚報銷售系爭房屋之廣告
（證二十），可以證明原確定判決認定營業稅由上訴人負擔，顯有違誤。又原確定判
決認定被上訴人不直接收款為不實在，各該證物可證明上訴人可直接付款，而被上訴
人確同意上訴人可攜帶支票準備付款，伊無給付遲延云云。惟查原確定判決已於判決
理由欄第六項明白認定「光暉建設公司請求之加值營業稅十一萬五千一百十七元，依
兩造之買賣契約書第四條之下所追加之附註及七十五年三月十二日財政部所發布之修
正營業稅法實施注意事項第三條第二項之規定，應由出賣人（即光暉建設公司）向買
受人（即甲○○○○）收取後繳納，甲○○○○主張其非營業人不負擔該加值營業稅
應無可採，……。」。上訴人雖再提出上開之證物主張加值營業稅應由被上訴人負擔
云云，縱認屬實，惟查加值營業稅僅十一萬五千一百十七元，而被上訴人催告上訴人
應清償之金額除加值營業稅外，尚包括滯納金及遲延利息共五百零六萬三千三百零九
元，故加值營業稅即使上訴人不必給付，但上訴人就其餘之滯納金及遲延利息並未舉
證已依限給付，自難解免給付遲延責任。上開證據縱加以斟酌，仍不影響原確定判決
所為被上訴人解約為合法之認定，無從為上訴人有利之裁判。上訴人又以依其繳納十
四至十七期款，及四十－四十三期款之收據、匯款證明單、統一發票（證十一）及錄
音帶、譯文（證八）等證物主張確定判決認定被上訴人不直接收款為不實在，且伊已
帶空白支票準備付款云云。惟關於上訴人付款之事實，原確定判決亦於理由欄第五
項詳予載明上訴人拒絕付款之理由，進而認定上訴人縱令已帶空白支票到場，仍不
能解免其依約付款之責任。況據上訴人於前訴訟程序自認其曾二次帶空白支票前往
工地準備付款，第一次未經核算故未付款，第二次因互相指責不歡而散，亦未付款等
情，故縱原確定判決所為被上訴人不直接收款之認定為不實在，仍不影響上訴人未按
時繳交尾款應負給付遲延責任之認定，上開證物縱加以斟酌，仍不足為上訴人有利之
裁判。上訴人又以大華晚報彩色售屋（系爭房屋）之廣告（證二十）及房屋銷售說明
書、系爭房屋傢俱佈置參考圖（證二十一）為證，主張系爭房屋為住宅，惟被上訴人
所提使用執照係申請為「一般事務所」，故系爭房屋迄未依約完工，原確定判決認定
為完工顯未斟酌上開之證物云云。惟查原確定判決理由欄第四項已載明「系爭房屋既
依建築法規定取得使用執照及接通水電，兩造之買賣契約亦約定以申請使用執照為完
工日期，房屋建造完成取得使用執照接通水電後賣方應通知交屋時間，足證系爭房屋
在七十八年二月四日光暉建設公司通知交屋時，應已完工」。而上訴人提出之證二十
、二十一即大華晚報之系爭房屋銷售廣告及銷售說明書，經查並未列為系爭房屋買賣
契約之內容或其附件，自難認為房屋買賣契約之一部分，尚難執為系爭房屋是否完工
認定之依據，是該證物並不足以影響原確定判決關於系爭房屋業已完工之認定，縱加
以斟酌，亦不足為有利上訴人裁判。綜上說明，本件上訴人所提各項證據，均不合於
民事訴訟法第四百九十六條第一項第十三款所謂當事人發現未經斟酌之證物。從而上
訴人依該條款之規定，提起本件再審之訴，尚屬無據，不能准許，爰駁回其再審之訴
。按民事訴訟法第四百九十六條第一項第十三款所謂當事人發見未經斟酌之證物或得
使用該證物，係指在前訴訟程序不知有該證物，現始知之，或雖有此而不能使用，現
始得使用者而者。又當事人在前訴訟程序已知其情形之存在，得依聲明證據之方法，
請求法院調查而不為請求，核與民事訴訟法第四百九十六條第一項但書，所謂當事人
已知其事由而不為主張之情形相當，自不得據為提起再審之訴之理由。本院三十二年
上字第一二四七號、四十五年台上字第一四八六號分別著有判例。查上訴人提起本件
再審之訴所提出之證物中，關於證四工程協商紀錄單、證十五、十八郵件回執、證二
十二土地買賣契約書，在前訴訟程序言詞辯論終結前並未提出，原審謂上訴人在前訴
訟程序言詞辯論終結前業已提出，固有誤會，惟上開證物，在前訴訟程序言詞辯論終
結前，上訴人已知有該證物且得使用，竟於前訴訟程序言詞辯論終結前不予提出，其
於本件再審之訴中始以新證據提出使用，依前述說明，自難准許。另證十六為台北市
政府工務局建管處於八十七年四月十七日復上訴人之函件，說明系爭房屋並未有使用
執照變更紀錄，以及申請變更為「住宅」之相關問題，既非前訴訟程序言詞辯論終結
前已存在之文書，自非所謂發見之新證據。至於證十七台北市古亭地政事務所於八十
七年四月十三日發給之系爭土地登記簿謄本，雖係依據前訴訟程序言詞辯論終結前已
存在之土地登記簿謄本所制作，惟查上訴人在前訴訟程序已知系爭房屋之土地所有權
係於七十八年三月二十七日始移轉登記與上訴人，被上訴人於七十八年二月四日通知
交屋時，上訴人尚未取得系爭房屋土地所有權之事實，本得依聲明證據之方法，請求
法院向地政事務所調取該土地登記簿謄本以為證明，然上訴人在前訴訟程序不為請求
，揆之上開判例說明，上訴人亦不得以該台北市政府工務局建管處函及土地登記簿謄
本，據為提起再審之理由。況原確定判決認定被上訴人已將系爭房屋如期完工，上訴
人應負給付遲延之責任。被上訴人解除系爭房屋買賣契約，於法有據，而為上訴人敗
訴之判決，上開證據，縱經斟酌，上訴人仍不能受較有利益之裁判。縱其部分理由說
明有欠週延，與判決結果不生影響，仍可維持。上訴論旨，徒執上開情詞，指摘原判
決不當，求予廢棄，非有理由。
據上論結，本件上訴為無理由，依民事訴訟法第四百八十一條、第四百四十九條第一
項、第七十八條，判決如主文。
中      華      民      國    八十八    年      七      月      九      日
                              最高法院民事第二庭
                                  審判長法官  曾  桂  香
                                        法官  劉  延  村
                                        法官  徐  璧  湖
                                        法官  劉  福  聲
                                        法官  黃  秀  得
      右正本證明與原本無異
                                              書  記  官
中      華      民      國    八十八    年      七      月    二十六    日
